【裁判字號】    99,抗,262
【裁判日期】    991008
【裁判案由】    聲明異議
【裁判全文】
臺灣高等法院高雄分院民事裁定           99年度抗字第262號
抗  告  人  丙○○
            乙○○
            丁○○
相  對  人  新利資產管理股份有限公司
法定代理人  甲○○
上列抗告人與相對人間聲明異議事件，對於民國99年8 月24日臺
灣高雄地方法院99年度執事聲字第109 號裁定，提起抗告，本院
裁定如下：
    主  文
抗告駁回。
抗告訴訟費用由抗告人負擔。
    理  由
一、本件抗告人於原法院聲明異議及抗告意旨略以：抗告人丁○
    ○於民國84年1 月6 日即向債務人丙○○、乙○○承租本件
    拍賣標的物即坐落高雄縣燕巢鄉○○○段48-2、50、48-13
    地號土地（下稱系爭土地），而相對人之抵押權設定日期為
    84年1 月20日，則租賃契約成立顯在抵押權設定之前，並不
    符合民法第866 條所定除去租賃關係之要件，且同為租賃標
    的之48-10 地號土地於前案執行拍賣時，經承辦法官調查並
    經勘驗租賃契約原本後，認紙張確已陳舊泛黃，可認為非虛
    假，而當時之債權人即相對人並無意見，且記載於拍賣公告
    。詎原裁定竟仍認定在抵押權設定前並未成立租賃關係，而
    認可除去租賃關係之執行處分，自屬違誤。爰提起抗告，請
    求廢棄原裁定及除租之執行處分等語。
二、按不動產所有人設定抵押權後，於同一不動產上，得設定地
    上權或其他以使用收益為目的之物權，或成立租賃關係。但
    其抵押權不因此而受影響。前項情形，抵押權人實行抵押權
    受有影響者，法院得除去該權利或終止該租賃關係後拍賣之
    。為民法第866 條第1 、2 項所明定。經查：
  (一)本件相對人所享有之抵押權，其中坐落高雄縣燕巢鄉○○○
    段48-13 地號土地部分，係抗告人即債務人丙○○向相對人
    之前手即高雄縣大樹鄉農會借款時所設定，立約日期為84年
    1 月20日，地政機關收件日期為84年1 月23日，擔保金額為
    本金最高限額抵押權新台幣（下同）1,475 萬元；坐落同段
    48-2及50地號土地部分，立約日期及政機關收件日期均為84
    年2 月8 日，擔保本金最高限額625 萬元（其中48-13 地號
    土地之所有人於84年6 月27日移轉登記與抗告人乙○○，而
    抵押權及所擔保之債權則讓與台灣土地銀行再讓與相對人）
    。有抵押權設定資料在卷可稽。
  (二)相對人聲請強制執行所主張之債權為1,680 萬元之本息及違
    約金，而系爭土地之第1 次拍賣底價為838 萬元，並於拍賣
    公告中記載系爭土地中之48-2地號土地上有抗告人丁○○之
    租賃關係存在，租期至110 年1 月5 日止，拍定後不點交，
    而經拍賣結果，無人應買。執行法院乃於第2 次拍賣前，依
    相對人之聲請，將系爭土地之上開租賃關係予以除去，此有
    拍賣公告、拍賣筆錄、聲請狀及（除租）執行命令在卷可稽
    。
  (三)按拍賣標的上有第三人占有使用之法律關係，若拍賣時無法
    先行除去，因拍定人無法及時取得土地之完整占有，而仍須
    對該第三人提起訴訟始得取回占有使用，其因而造成時間及
    金錢上之損之及風險，對投標人之購買意願勢必有相當之影
    響，因而降低承買風險致無法順利拍定，此為本院基於執行
    程序所得之具體經驗法則，故本件租賃關係之存在確有影響
    抵押權之實行，應可認定。
  (四)又執行法院就當事人間實體上權利義務之有無，雖無調查認
    定之權限，但就拍賣標的之使用狀況仍有為形式上斟酌判斷
    之法定職權（強制執行法第19條參照）。本件相對人主張依
    丙○○於設定抵押當時即84年1 月20日及84年2 月8 日所書
    立之不動產抵押契約上均明確記載供擔保之土地「他人並無
    任何權利」，且該書面上除有丙○○之簽章外，亦有當時為
    48-13 地號土地所有人之蔡皆寶之簽章，而丙○○為48-2及
    50地號土地之所有人，就系爭土地之使用狀況應最知悉，若
    其於84年1 月6 即已與丁○○訂約出租交付系爭土地，應不
    致訂立此類內容之契約，況設定抵押標的為所有人自用或出
    租他人，對抵押債權之受償有所影響，銀行或農會既以貸款
    為其業務，自會就此使用狀況加以注意並於立約時為確認，
    則丙○○於抵押權設定契約書上所為他人並無任何權利之陳
    述，應屬可採。
  (五)抗告人雖主張執行法院於拍賣亦在承租範圍內之同段48-10
    地號土地時，經承辦法官勘驗系爭租賃契約，認紙張確已陳
    舊泛黃，可認為非虛假，而相對人當時並無異議，且經載明
    於拍賣公告，有原法院94年度執字第47681 號及96年度執字
    第130368號執行事件之執行筆錄及拍賣公告可證，故本件租
    賃契約應屬真實等語。惟查，抗告人提出之租賃關係與抵押
    權設定日期相距約1 個月，亦即在設定抵押當時，係存有抵
    押權設定契約書及租賃契約書兩項文書，此兩項契約書雖均
    經當事人簽名蓋章，但經就其內容為觀察，抵押權設定契約
    書之記載為84年1 月20日及84年2 月8 日訂約當時並無任權
    利存在（包括租賃），租賃契約則記載訂約日期較抵押權設
    定前，就執行法院而言，自得基於調查之職權就兩項契約何
    者可採為判斷。而經斟酌結果，丙○○及蔡皆寶既為所有人
    ，並於抵押權設定契約書上陳明當時使用狀況，依所有人最
    知悉之經驗法則，自可優先採認，況本件租賃關係之租期長
    達26年，且以公告現值約1 千萬元之土地，每年租金僅為2
    萬元，相較於上開抵押權設定契約書上之明確內容，此項租
    賃契約就形式上為觀察，其所稱之訂約日期顯然較有疑義，
    ，執行法院基此而認抵押權設定契約之內容較租賃契約為可
    信，並認在抵押權設定前並未成立租賃關係，應係其法定職
    權所為之判斷，尚無違背經驗法則 ，自無違誤。
  (六)至抗告人所稱之94年執字第47681 號及96年度執字第130368
    號執行事件，就同為租賃標的之48-10 地號土地所為拍賣公
    告之記載，因並未涉及有聲請除去租賃關係之事宜，自無從
    採為有利於抗告人之認定，況就系爭土地中之48-13 地號土
    地，於另案即94年度執字第47680 號執行事件拍賣時，亦因
    本件租賃關係之存在致影響抵押權，而經執行法院除去租賃
    關係再為拍賣，丙○○及乙○○均聲明異議，但經執行法院
    及本院駁回確定，有原法院94年度執字第47680 號及本院96
    年度抗字第199 號裁定在卷可稽，益證本件租賃關係確符合
    除去之要件。
三、依上所述，本件租賃關係尚難認係抵押權設定前即已存在，
    則執行法院以該租賃關係影響抵押權而予以除去，並駁回其
    異議，原法院予以維持，均無違誤。抗告意旨指摘原裁定不
    當，求予廢棄，為無理由，應予駁回。
四、據上論結：本件抗告為無理由，依民事訴訟法第495 條之1
    、第449 條第1 項、第95條、第78條、第85條第1 項前段，
    裁定如主文。
中    華    民    國    99    年    10    月    8     日
                            民事第一庭
                                審判長法官  黃金石
                                法      官  林健彥
                                法      官  林紀元
以上正本證明與原本無異。
如不服本裁定應於送達後10日內向本院提出再抗告狀（並按他造
當事人之人數附繕本），並繳納再抗告費新臺幣1,000 元。
再為抗告僅得以適用法規顯有錯誤為理由，並應委任律師為代理
人。如委任律師提起抗告者，應一併繳納抗告費。
中    華    民    國    99    年    10    月    8     日
                                書  記  官  吳華榮
附註：
抗告人之配偶、三親等內之血親、二親等內之姻親，或抗告人為
法人、中央或地方機關時，其所屬專任人員具有律師資格並經法
院認適當者，亦得為第三審代理人。
抗告人或其法定代理人具有律師資格者及前項情形，應於提起抗
告或委任時釋明之。

司法院資訊處製作；財團法人民間司法改革基金會備份。
